【裁判字號】    92,上易,3068
【裁判日期】    921230
【裁判案由】    偽造文書
【裁判全文】
臺灣高等法院刑事判決                          九十二年度上易字第三六八號
    上  訴  人  臺灣新竹地方法院檢察署檢察官
    被      告  乙○○
                甲○○
    右  一  人
    選任辯護人  黃旭田律師
                黃英哲律師
                尤伯祥律師
右上訴人因被告等偽造文書案件，不服臺灣新竹地方法院九十二年度易字第一一三號
，中華民國九十二年九月十六日第一審判決（起訴案號：臺灣新竹地方法院檢察署九
十年度偵字第二五五四號）提起上訴，本院判決如左：
    主  文
上訴駁回。
    理  由
一、本案經本院審理結果，認第一審法院以不能證明被告等犯罪而均為無罪之諭知，
    核無不當，應予維持，並引用第一審判決書記載之證據及理由（如附件）。
二、檢察官上訴意旨略以：(一)、被告乙○○於八十八年二月四日所召集議定新竹市國
    民小學校長遴選事項，並非依新頒國民教育法所規定之遴選委員會，蓋新竹市政
    府係八十八年八月五日始制定公布「校長遴選委員會組織暫行要點」及「校長遴
    選暫行要點」，再遴選會議之法源依據為新修正之國民教育法，並非市長之行政
    裁量權。原審判決認被告乙○○批示由教育改革委員會轉化組成遴選委員會，係
    屬其適法裁量之範圍，自有未合。(二)、參與會議之呂輝雄、呂秀菊、廖俊仁、范
    文芳、陳鄰安等人已證指未獲書面聘為遴選委員，亦不知會議名稱，原審竟指此
    乃其個人之認知或記憶模糊所致，純無依據而屬個人之臆測，雖證人葉冠東證稱
    教改會全體均被聘為遴選委員，然教改會為非法定組織，如有依法轉化改聘為遴
    選委員，事關重大，應有聘任之書面紀錄，今被告承認無發送聘書，以為佐證，
    可見該證人之證言，難予遽信。(三)、郭慧龍未蒙派任校長經提起行政訴訟，雖遭
    駁回，然此項見解，應不受拘束，依被告乙○○於八十八年一月卅日批示校長派
    調名單時之法令，郭慧龍必可列入必派名單，因此，被告之所為即足以生損害於
    郭君等語。
三、然查，原審調查審理結果，認起訴書所舉被告等涉犯刑法第二百十三條（公務員
    登載不實）、第二百十六條、第二百十五條（行使業務登載不實）等偽造文書等
    罪嫌之論據，如何不足以證明被告二人之犯行，已詳敘其所憑之論據及認定之理
    由，且說明：(一)、國民教育局法於八十八年二月三日修正公布，同年月五日生效
    ，此際適新竹市載熙國小校長賴興烰、新竹國小洪六屆齡退休，前省教育廳承辦
    員及新竹市教育局主辦人員黃淑芬表示宜依新規定組成遴選委員會遴選校長，被
    告乙○○即於黃淑芬之簽文上批示「已由教育改革委員會組成遴選委員會，餘如
    擬」等語，並於八十八年二月四日在市府簡報室以教改會成員招開遴選委員會，
    由郭駿武作成會議紀錄，此不惟經證人即出席委員高啟祥證稱：渠為新竹市教育
    改革委員會成員，且新竹市教育改革委員會曾受新竹市長乙○○聘任組成遴選委
    員，辦理新竹市八十七年度第二學期國小校長人事調動與遴選案，有關新竹市八
    十七年度第二學期國小校長人事調動與遴選案在八十八年初已在進行，當時由於
    教育基本法甫實施，有關遴選委員會委員組成之依據及程序等規定並無規定，八
    十八年二月四日會議主要目的是完備法定程序，因為有關該次國小校長人事調動
    與遴選案雖早在進行，但由於適逢新舊法交替時，以往沒有教育基本法，國中、
    小校長派任與調動完全是市長的權限，教育基本法實施後，國中、小校長派任與
    調動，必須組成遴選委員會，進行遴選的程序，市長才依據遴選的人，依法派任
    ，所以該次會議的目的，就是要符合教育基本法的規定，市長才能依法進行新竹
    市八十七學年度第二學期國小校長人事派任與調動等語（見他字卷第一０五頁）
    。證人即參與會議之葉冠東亦證稱：其為新竹市教育改革委員會成員之一，成員
    約十三名，教改會全體均被聘為遴選委員，印象中其參加一次正式會議，地點在
    市政府簡報室，時間是在下午，其於八十八年二月四日下午二時到達新竹市政府
    簡報室參與該次會議，記得該次與會出席人員有呂秀菊、甲○○、高啟祥、陳舜
    芬、陳鄰安、廖俊仁、郭駿武、乙○○等人，教育局召集該次會議有說要補一個
    程序，其去時人還沒到齊，大概談了一下，其曾說這東西之前不是談好了嗎等語
    （見他字卷第一三七、一三八頁），復有該簽文及會議紀錄可攷（見原判決第十
    一、十二頁），顯見被告乙○○主觀上確有將原教改會轉化為新制遴選委員會之
    意思，及授由該委員討論議定校長之調動事宜，是出自有因。(二)、新竹市政府係
    八十八年八月五日始訂定公布「校長遴選委員會組織暫行要點」及「校長遴選暫
    行要點」，固屬實在，但學校之運作係每日接續進行，而如前述，載熙國小賴興
    烰校長、新竹國小洪六校長均確定於八十八年二月一日屆齡退休，則該二校校務
    自八十八年二月一日起由何人綜理，乃迫切需要解決之事，相應而生之現任校長
    調動事宜亦須併同解決，而新修正之國民教育法第九條於八十八年二月三日甫通
    過，八十七學年度第二學期開學在即，衡情實無從期待新竹市政府於一日之內訂
    定遴選委員會之組織規程或要點，又依據證人呂秀菊、呂輝雄、高啟祥、葉冠東
    、陳舜芬、李天健、魯柏君等教改委員之證詞，足認教改會就國小校長之調動事
    宜已經討論數月之久，且教改會本即為委員會性質之團體組織，則被告乙○○批
    示由教改會轉化組成遴選委員會，應屬於其適法裁量之範圍。(三)、依證人呂秀菊
    、呂輝雄、范文芳等人證稱：「有關辦理新竹市八十七學年度第二學期國小部分
    校長人事調動，我們教育改革委員會曾討論過‧‧八十八年二月四日之會議有通
    知要補正程序‧‧（問：晚報上部分名單並不是你們當初提的名單，為何還要通
    過？）我們認為這是市長的權限，不會用一、二人不符討論內容就拒承認。（問
    ：開會在委員到齊後有做成正式決議？）沒正式討論，正式名單已確認，我們認
    為補正程序就好」、「八十八年二月四日教育局通知開會是補正程序」、「新竹
    市八十七學年度第二學期國小校長人事調動與遴選案，我們教改會曾召開數次會
    議，針對部分校長人事調動與遴選討論過」（見他字卷第一四六、一四七、一四
    三、一五五頁）；而證人陳舜芬、魯柏君亦分別證述：「八十八年二月四日的會
    議記錄，我猜測可能是市府將要遷調的中小學校長名單提給教改會委員認可‧‧
    教改會通常討論校長遴選有關的問題」、「（問：八十八年二月四日妳有無參加
    新竹市國民中小學校長遴選委員會第一次委員會議？討論現任校長遷調及新任校
    長人選？）我有參加這會議內容的討論，但是我不知道這會議的名稱‧‧（提示
    會議記錄，問：這會議記錄是否就是該次會議的決議內容？）大致不錯」（見他
    字卷第三一至三二頁、第五一頁）。是與會之人既知悉開會目的係補正程序、開
    會事項係討論國小校長調動，足徵渠等並非盲目或受騙或以人頭參加會議，則有
    無聘書實非重點，亦不得以此推認該次會議之會議記錄係虛偽不實。決議名單部
    分，如前開證人呂秀菊、魯柏君所言，會議記錄所載即為當日開會內容，渠等並
    不會因為一ˋ二人與先前討論不同而拒絕承認，是會議記錄並未登載不實，已堪
    認定。(四)、依前所述，本件新竹市政府係依據修法後之國民教育法第九條規定，
    以遴選委員會遴選之方式決定國小校長之任用或調動，而遴選應就候選人之學識
    、才能、經驗、體格等綜合考量判斷，各級學校校長更應注重其領導能力，具有
    高度屬人性，證人郭慧龍固為國小校長之候用人選，但僅符合受遴選之資格，並
    無法律明文必須派任其為校長，此由右揭台北高等行政法院之裁定理由亦明。(四)
    、按犯罪除過失犯外，須以行為人出於故意為要件，而刑法第二百十三條公務員
    登載不實罪、第二百十五條從事業務之人登載不實罪，均須以行為人明知為不實
    之事項，而登載於職務上所掌之文書或業務上作成之文書，足以生損害於公眾或
    他人為要件，倘所登載之事項確屬真實，或未生損害於公眾或他人，自無從以刑
    法第二百十三條、第二百十五條（原判決誤載為十三、十五條）相繩，至於所登
    載之真實事項其內容是否涉及違法或不當，則屬偽造文書罪章以外之範疇，應視
    個案情形認定有無違反其他相關法規、應否負起行政、刑事或民事之相關責任，
    惟仍不得以文書內容之適法與否、適當與否，進而推認該文書之製作出於偽造。
    八十八年一月三十日被告乙○○批示「校長調動及派任如所附名單」交人事作業
    後，並派主任督學蔡偉民攜件至教育廳請示是否可行，經認有不當退回，該府教
    育局主辦人即證人黃淑芬擬製簽文建議依據修正後之國民教育法第九條第三項規
    定組成遴選委員會遴選校長，被告乙○○於該份簽文上批示：「已由教育改革委
    員會組成遴用委員會，餘如擬」，嗣於八十八年二月四日下午二時許，果有被告
    乙○○、甲○○、教改會委員陳舜芬、呂輝雄、高啟祥、魯柏君、葉冠東、呂秀
    菊、范文芳等多人在新竹市政府簡報室開會，會議完畢由證人郭駿武製作會議記
    錄，繼而提交教育局作為派任國小校長之依據，由眾人確有開會之事實觀之，足
    見被告乙○○於八十八年二月四日係依修正後國民教育法第九條第三項遴選委員
    會之規定作為國小校長之任用程序，被告乙○○於簽文上批示「遴用」，應係筆
    誤，或因新法甫修正尚不熟悉而沿用修正前條文用語所致。是本件爭點厥為是否
    由教改會轉化組成為遴選委員會？遴選委員會是否於八十八年二月四日開會？決
    議內容是否如會議記錄所載？若以上皆是，自不得認係公務員登載不實或業務上
    登載不實。至於該次會議內容有無違反校長任期未屆滿不得調動等情，尚屬決議
    之效力問題，倘新竹市政府仍而聘任，亦屬被告乙○○應否負行政責任之範疇，
    而與偽造文書罪章無涉。
四、依右所述顯難證明被告乙○○有上開公務員登載不實及行使業務上登載不實文書
    罪之故意與行為，而被告甲○○僅係乙○○之助理，受命行事，自無獨立犯罪之
    可言，依證據之取捨乃法官本其確信自由判斷之，只要不違背經驗法則與論理法
    則，不能遽指為違法。上訴意旨仍就原判決已說明事項，及原審採證認事之職權
    適法行使，再徒爭議，自難認有理由，其上訴即應予駁回。
據上論斷，應依刑事第三百七十三條訴訟法第三百六十八條，判決如主文。
本案經檢察官陳維練到庭執行職務。
中      華      民      國    九十二    年      十二      月    三十    日
                              臺灣高等法院刑事第一庭
                                  審判長法  官  李  相  助
                                        法  官  魏  新  國
                                        法  官  黃  聰  明
右正本證明與原本無異。
檢察官如不服本判決，應於收受送達後十日內向本院提出上訴書狀，其未敘述上訴之
理由者並得於提起上訴後十日內向本院補提理由書（均須按他造當事人之人數附繕本
）。
                                        書記官  吳  金  來
中      華      民      國    九十二    年     十二     月     三十     日


司法院資訊處製作；財團法人民間司法改革基金會備份。
